【裁判字號】    98,簡上,287
【裁判日期】    990414
【裁判案由】    請求通行權
【裁判全文】
臺灣高雄地方法院民事判決             98年度簡上字第287號
上  訴  人  甲○○
訴訟代理人  李衣婷律師
            邱基峻律師
被 上訴 人  丁○○
訴訟代理人  戊○○
上列當事人間請求請求通行權事件，上訴人對於民國98年7 月14
日本院98年度旗簡字第8 號第一審判決提起上訴，本院民國99年
4 月1 日言詞辯論終結，判決如下：
    主      文
上訴駁回。
第二審訴訟費用由上訴人負擔。
    事實及理由
一、本件上訴人起訴主張：上訴人所有坐落高雄縣美濃鎮○○段
    978 號土地為袋地，上訴人向來通行被上訴人所有之同段98
    0 號土地至上開土地，但被上訴人竟在該980 地號土地上興
    建房屋，爰依民法第787 條規定請求被上訴人拆除上開如附
    圖所示A 部份建物（下稱系爭建物）後讓上訴人通行等語。
    並於本院審理時補稱：是否為損害最小之方法，應以現況視
    之，上訴人所主張之通行方法，實係利用已為既成道路之路
    段為通行，又上開980 地號上之系爭建物，既已為廢棄建物
    ，無論就週圍環境或對被上訴人之損害，均屬最小，如依被
    上訴人所陳報之方式，將使部分所通行之地號土地變為崎零
    農地等語。
二、被上訴人則辯稱：上訴人向來是經過同段975 號土地前往其
    978 地號農地，而非經過被上訴人所有之980 地號土地。又
    被上訴人在980 地號土地上所蓋建物乃於日據時代即已蓋好
    ，足見上訴人之前未曾通行被上訴人土地，而上訴人之前係
    經過後方農地（即同段962 、963 及975 號土地）至其所有
    農地，要無利用被上訴人土地之需。另依民法第787 條第2
    項規定，通行鄰地應於通行必要範圍內，擇其周圍地損害最
    少之處所及方法為之。如依上訴人之請求，除須通過被上訴
    人所有之同段980 地號土地外，尚須通過被上訴人所有同段
    943 地號土地，而943 地號土地係建築用地，更為被上訴人
    祖嗣所在，不容破壞，亦非損害最少之處，請求駁回上訴人
    之訴等語。並於本院審理時補稱：上揭943 地號之土地上之
    柏油路面並非既成道路，上訴人實有其他損害更小之方法可
    供聯外使用，且附近亦有部分土地所有人願提供部分土地供
    上訴人無償通行使用，上訴人所為之主張實無理由等語。
三、原審審理之結果，判決駁回上訴人之訴，上訴人不服提起本
    件上訴，並聲明求為判決：(一)原判決廢棄；(二)被上訴人應將
    其所有坐落高雄縣美濃鎮○○段980 地號如附圖所示A 部分
    面積留做通路供上訴人通行，並不得在通路上或其他防阻上
    訴人通行之行為；(三)被上訴人設置於前項A 部分土地上建築
    物或其他地上物應予拆除。被上訴人則聲明：上訴駁回。
四、本件兩造所爭執及不爭執之事項：
（一）不爭執之事項：
    (一)上訴人所有坐落高雄縣美濃鎮○○段978地號土地為袋地
      。
    (二)同段980 地號土地為被上訴人所有，其中如附圖所示A 部
      分土地現蓋有一層樓磚造房屋。
    (三)同段962、963、975地號土地上現亦無道路。
（二）爭執事項：
    (一)同段943地號土地有無既成道路？
    (二)上訴人所得主張之通行範圍，應以980地號部分，或同段
      962、963 、975 地號部分為宜？即上訴人所主張通行上
      開地號980地號之土地，是否為損害最小之方法。
五、本院之判斷：
（一）就高雄縣美濃鎮○○段943 地號土地有無既成道路之部分
      ：
    (一)按既成道路成立公用地役權關係，首需為不特定之公眾通
      行所必要，而非僅為通行之便利或省時；其次，於公眾通
      行之初，土地所有權人並無阻止之情事；其三，需經歷之
      年代久遠而未曾中斷，所謂年代久遠雖不必限定其期間，
      但仍應以時日長久，一般人無復記憶其確實之起始，僅能
      知其梗概為必要。又公用地役權存在而成立之公物，係因
      時效之事實狀態而成為公物，自與因公法上之法律行為而
      成立之公物有所不同，揆諸上開論述，本院本得依據所調
      查之事證加以認定系爭土地上是否存有既成巷道，而不受
      行政機關事實認定之拘束。
    (二)經查，上訴人雖主張上開高雄縣美濃鎮○○段943 地號上
      存有既成道路，故於拆除如附圖所示坐落於同段980 地號
      上如附圖所示A 部分之建物後，即可通行，惟此部分之事
      實，業據被上訴人予以否認，則依舉證責任分配之原則，
      上訴人就此部分有利之事實，自應負舉證之責。證人即兩
      造之鄰居陳宏基於本院審理期間，雖來院證稱：於民國53
      年間住在被上訴人隔壁時，並沒有系爭建物，但系爭建物
      是何時蓋的沒有印象，小時候玩的時候會經過系爭建物所
      在的位置等語（見本院卷第114-115 頁）；而另一證人即
      認識兩造之友人涂玉全則來院證稱：50年至52年間，因為
      在青果合作社工作，要負責去調查香蕉，而被上訴人住所
      附近即為我負責之區域，所以都是透過被上訴人住所前的
      道路通過，有穿過系爭建物之土地，當時沒有系爭建物存
      在，然在52年以後，我就改辦內務而沒有再出來等語（見
      本院卷第117 頁）。然由上開證人之證詞，僅能證明系爭
      建物於52年間及之前並不存在。而觀上訴人於本院審理時
      所自承：系爭建物所占有之基地，是上訴人的公公於55年
      間賣與被上訴人他們才興建的等語（見本院卷第118 頁）
      ，又由系爭建物之外觀，係老舊磚牆及陳舊之屋瓦式建築
      ，有現場照片在卷可稽（見本院卷第75頁），是可認系爭
      建物應於55年間起即存在迄今。
    (三)而系爭建物，面東經由同段943 地號，可連接至旗山鎮○
      ○街，此經被上訴人陳述在卷（見本院卷第117 頁），惟
      系爭建物其後即無道路，其旁則為水溝而無法供人車正常
      通行之事實，則有現場照片在卷可稽（見本院卷第8 頁、
      第75頁）。則應可認系爭建物於55年間由被上訴人興建後
      ，位於系爭建物後方即高雄縣美濃鎮○○段979 、978 地
      號土地即無法藉由系爭建物所坐落之基地對外連通。
    (四)至被上訴人與戊○○、黃有發所共有之同段943 地號之土
      地，其中附連之至系爭建物之部分，確曾鋪設有柏油，此
      有上開照片在卷，惟系爭建物前之柏油路面，其兩側除被
      上訴人所屬家族所有之四合院建築外，別無其他建築，此
      有現場照片附卷可憑（見原審卷第23頁、本院卷第25頁）
      ，另與上開943 地號土地毗連之同段942 號土地，則為被
      上訴人、戊○○、黃有發及黃滿有（為被上訴人之兄弟，
      見本院卷第189 、190 頁）所共有，有土地登記第二類謄
      本在卷可憑（見本院卷第48頁），則應可認除被上訴人所
      屬家族成員外，於系爭建物興建後，上開943 地號上之柏
      油路面應無供其他不特定公眾通行之可能；再參以經國有
      財產局臺灣南區辦事處派員於98年9 月24日及同年10月13
      日至現場勘查之結果，高雄縣美濃鎮○○段943 地號之土
      地於94年間土地重測前即屬「吉安38號」門牌（即被上訴
      人所有，緊連系爭建物之四合院建物）使用，其中柏油地
      （即出入通道）依勘查資料所示，係夾雜於高雄縣美濃鎮
      ○○段943 地號及訴外人黃滿有所有同段942 號土地之間
      ，是該通道應為被上訴人與戊○○、黃有發（即943 號土
      地之共有人）等人住宅出入通行之用，上訴人主張943 地
      號上部分土地為既成道路供通行使用，與實際勘查使用狀
      況未符，此有財政部國有財產局臺灣南區辦事處98年11月
      11日台財產南處字第0.9850020481號函在卷（見本院卷第
      135 、136 頁），益徵前述943 地號上之柏油路面，應非
      既成道路無訛，殊不因該柏油路面是否由美濃鎮公所所出
      資鋪設而有異。
（二）上訴人所得主張之通行範圍，應以980 地號部分，或同段
      962 、963 、975 地號部分為宜？有無其他損害更小之通
      行方法？即上訴人所主張通行上開地號980 地號之土地，
      是否為損害最小之方法。
    (一)次按，土地因與公路無適宜之聯絡，致不能為通常使用時
      ，除因土地所有人之任意行為所生者外，土地所有人得通
      行周圍地以至公路。前項情形，有通行權人應於通行必要
      之範圍內，擇其周圍地損害最少之處所及方法為之；對於
      通行地因此所受之損害，並應支付償金。民法第787 條第
      1 、2 項分別定有明文。
    (二)前揭943 地號土地上之柏油路面，客觀上既難認係屬既成
      道路，已如前述，則上訴人主張經由同段980 地號欲通往
      聯外道路，在勢將同時通行同段943 地號之情形下，此有
      高雄縣美濃鎮地政事務所複丈成果圖在卷可佐（見本院卷
      第7 頁），則自不能僅予評估上訴人通行同段980 地號所
      造成之損害，而應同時斟酌上訴人因通行上述943 地號及
      同段980 地號之土地所造成之損害，是否確為最少而符合
      首揭條文之規範。
    (三)經查，前開同段943 地號之東西向長度，經兩造分別測量
      之結果，則為40.7公尺（見本院卷第149 頁、第151 頁、
      第170 頁）。而苟上訴人經由同段977 、976 、954 、96
      2 地號之土地通行至連外道路，則長度則為86.67 公尺，
      此有上揭高雄縣美濃鎮地政事務所複丈成果圖附卷可證（
      見本院卷第7 頁）。然因上開976 、977 土地之持有人丙
      ○○，已同意無償提供土地供通路使用，此有被上訴人所
      提出之同意書1 份在卷，並經證人即見證丙○○出具同意
      書之人黃滿有來院證述明確（見本院卷第189 頁至第191
      頁），另954 號土地之所有人即訴外人乙○○，亦於本院
      審理時來院結證稱願提供其所有之954 號之土地無償供他
      人通行，且如別人願意負擔開路費用其亦無意見等語（見
      本院卷第188 、189 頁）。則在同段976 、977 號及954
      號土地之所有人或使用人已願由他人無償使用土地通行，
      使上訴人已可自由行經上開數地號土地之情形下，上訴人
      如經由上揭976 、977 及954 地號土地，欲再連接至聯外
      道路，僅需再通過962 地號，則依上開複丈成果圖之比例
      尺計算，即至多不會超過全長即86.67 公尺之半數即43.4
      公尺。本院審酌上述962 地號土地，係農牧用地，公告土
      地現值僅為每平方公尺900 元（見本院卷第27頁），而同
      段943 地號，則為甲種建築用地，公告土地現值則為每平
      方公尺1,500 元（見原審卷第49頁），且苟欲通行同段98
      0 地號及同段943 地號之土地，尚需加計拆除被上訴人所
      有系爭建物之損害，則上訴人所主張之通行方法，客觀上
      以現況視之，自難認係最小之損害方式，而無理由。
六、綜上所述，上訴人依民法第787 條之規定，請求被上訴人將
    將如附圖A 部分之面積留做通路供上訴人通行，並不得在通
    路上或其他防阻上訴人通行之行為，且被上訴人設置於前項
    A 部分土地上建築物或其他地上物應予拆除，因由現況視之
    並非最小損害之方式，故無理由，原審為上訴人敗訴之判決
    ，理由雖略有不同，但結論並無二致，仍應予以維持。上訴
    人提起本件上訴，指摘原判決不當，求予廢棄改判，為無理
    由，應予駁回。
七、據上論結，本件上訴為無理由，應依民事訴訟法第436 條之
    1 第3 項、第449 條第2 項、第463 條、第78條，判決如主
    文。
中    華    民    國    99    年    4     月    14    日
                民事第六庭審判長法  官  楊國祥
                                法  官  陳明呈
                                法  官  李怡諄
正本係照原本作成。
本判決不得上訴。
中    華    民    國    99    年    4     月    14    日
                                書記官  陳建琪

司法院資訊處製作；財團法人民間司法改革基金會備份。
